臺灣高等法院臺南分院刑事判決
111年度金上訴字第867號
上  訴  人  臺灣臺南地方檢察署檢察官
被      告  蔡卉晴
上列上訴人因被告洗錢防制法等案件，不服臺灣臺南地方法院11
1年度金訴字第56號中華民國111年4月21日第一審判決（起訴案
號：臺灣臺南地方檢察署110年度偵字第25427號；移送併辦案號
：臺灣臺南地方檢察署111年度偵字第10528號），提起上訴，本
院判決如下：
    主  文
原判決撤銷。
蔡卉晴幫助犯洗錢防制法第十四條第一項之洗錢罪，處有期徒刑
肆月，併科罰金新臺幣貳萬元，罰金如易服勞役，以新臺幣壹仟
元折算壹日。緩刑參年，並應向郭庭瑜支付如附件所示之臺灣臺
南地方法院111年度南司刑移調字第239號調解筆錄第一項所示之
損害賠償。
    事  實
一、蔡卉晴因經濟狀況不佳，需款孔急，依求職網站之訊息，以
    LINE通訊軟體與真實身分不詳、暱稱「黃詩景」（無證據證
    明該人係未滿18歲之人）之人聯繫，「黃詩景」告知蔡卉晴
　　提供1個帳戶可按日領取新臺幣（下同）1,500元之對價，蔡
    卉晴可預見一般人取得他人金融帳戶之行徑，常與財產犯罪
    之需要密切相關，且取得他人帳戶之目的，在於掩飾贓款及
    犯行不易遭人追查，又其對於提供帳戶雖無引發他人萌生犯
    罪之確信，但仍以縱若有人持以犯罪，亦不違反其本意之幫
    助詐欺及幫助洗錢之不確定故意，為領取1個帳戶每日1,500
    元之對價（未實際領得），乃依自稱「黃詩景」之指示，於
    民國（下同）110年10月2日20時許，在臺南市○○區○○路00號
    統一便利超商○○○門市，以店到店方式，將其申辦之聯邦商
    業銀行股份有限公司帳號000000000000號帳戶（下稱聯邦銀
    行帳戶）存摺、金融卡之提款卡及其母謝錦雲(所涉罪嫌，
    另由臺灣臺南地方檢察署檢察官為不起訴處分)申辦之台北
    富邦商業銀行帳號00000000000000號帳戶(下稱富邦銀行帳
    戶)之存摺及金融卡，寄送至臺中市○區○○路0段00號之7-11
    門市給自稱「黃詩景」之人，並告知上開帳戶金融卡密碼，
    而容任「黃詩景」及其所屬之詐欺集團成員（無證據證明該
    集團成員中有未滿18歲之人，亦無證據證明蔡卉晴知悉或可
    得而知該集團成員達3人以上）使用上開2帳戶以遂行詐欺取
    財及洗錢犯罪。嗣該詐欺集團成員取得系爭聯邦銀行、富邦
    銀行帳戶資料後，即共同意圖為自己不法之所有，基於詐欺
    取財及洗錢之犯意聯絡，㈠於110年10月5日前某時，以暱稱「
    陳鴻泰」、「謙謙-專業理財」之LINE帳號傳送訊息予甲○○
    ，佯稱：辦理貸款需匯款云云，致甲○○陷於錯誤，於110年1
    0月5日16時32分許，匯款8,000元至上開富邦銀行帳戶內，
    旋遭詐欺集團成員提領一空。㈡於110年10月5日17時許，冒稱
    愛迪達及銀行人員，撥打電話予丁○○，佯稱：因駭客入侵致
    訂單重複，需依指示操作解除云云，致丁○○陷於錯誤，於同
    日17時25分、29分許，匯款49,987元、49,989元至上開富邦
    銀行帳戶內，及於同日17時36分許，匯款49,985元至上開聯
    邦銀行帳戶內，旋遭詐欺集團成員提領一空。㈢於110年10月5
    日17時許，冒稱格上租車及銀行人員，撥打電話予丙○○，佯
    稱：因駭客入侵致訂單重複，需依指示操作解除云云，致丙○○陷於錯誤，於同日18時15分許，匯款14,321元至上開富邦
    銀行帳戶內，旋遭詐欺集團成員提領一空。㈣於110年10月5日
    17時16分許，假冒蝦皮購物網站賣家及銀行客服人員去電郭
    庭瑜，佯稱：因駭客關係，銀行帳戶將會按月重複扣款，須
    依指示取消等語，致郭庭瑜陷於錯誤，於當日17時59分許，
    將40,989元匯入上開聯邦銀行帳戶，旋遭詐欺集團成員提領
    一空。嗣甲○○、丁○○、丙○○、郭庭瑜察覺有異，報警處理，
    始悉上情。
二、案經郭庭瑜訴由屏東縣政府警察局潮州分局報告臺灣臺南地
    方檢察署檢察官偵查起訴，及甲○○、丁○○、丙○○分別訴由臺
    南市政府警察局第三分局報告臺灣臺南地方檢察署檢察官偵
    查後移送併辦。
    理  由
壹、證據能力部分：
    按被告以外之人於審判外之陳述雖不符刑事訴訟法第159 條
    之1 至之4 等4 條之規定，而經當事人於審判程序同意作為
    證據，法院審酌該言詞陳述或書面陳述作成時之情況，認為
    適當者，亦得為證據；當事人、代理人或辯護人於法院調查
    證據時，知有刑事訴訟法第159 條第1 項不得為證據之情形
    ，而未於言詞辯論終結前聲明異議者，視為有前項之同意，
    同法第159 條之5 定有明文。立法意旨在於傳聞證據未經當
    事人之反對詰問予以核實，原則上先予排除；惟若當事人已
    放棄反對詰問權，於審判程序中表明同意該等傳聞證據可作
    為證據；或於言詞辯論終結前未聲明異議，基於尊重當事人
    對傳聞證據之處分權，及證據資料愈豐富，愈有助於真實發
    見之理念，且強化言詞辯論主義，使訴訟程序得以順暢進行
    ，上開傳聞證據亦均具有證據能力。查，本判決所引用具傳
    聞性質之各項證據資料，檢察官、被告蔡卉晴於本院準備程
    序、審理時表示同意列為本案證據（見本院卷第68-70、101
    -102頁），且經本院於審判期日依法踐行調查證據程序，檢
    察官、被告於本院言詞辯論終結前均未表示異議，本院審酌
    該等具有傳聞證據性質之證據，其取得過程並無瑕疵或任何
    不適當之情況，應無不宜作為證據之情事，認以之作為本案
    之證據，應屬適當，依刑事訴訟法第159 條之5 之規定，自
    得作為證據。
貳、實體部分：
一、訊據被告蔡卉晴固坦承上開聯邦銀行帳戶為其所申辦及上開
    富邦銀行帳戶為其母親所申辦，其於前揭時、地將上開2個
    帳戶資料提供予真實姓名年籍不詳、暱稱「黃詩景」之人，
    並告知該等帳戶之金融卡密碼之事實，惟矢口否認有何幫助
    詐欺取財及幫助洗錢之犯行，辯稱：伊只是單純為了找工作
    賺錢，才將帳戶資料寄出，伊沒有詐騙被害人云云。
二、惟查：
  ㈠上開聯邦銀行帳戶係被告所申辦、富邦銀行係被告之母謝錦
    雲所申辦，被告於前揭時、地依自稱「黃詩景」之人指示，
    將上開2個帳戶資料，接續寄交予「黃詩景」之人之事實，
    業據被告於警詢、偵訊時坦承不諱（見警卷第5頁；偵卷第1
    7頁；併辦警卷第10-12頁），核與證人即富邦銀行帳戶之所
    有人謝錦雲於警詢（見併辦警卷第5頁）之陳述相符，並有
    上開聯邦銀行、富邦銀行帳戶之開戶資料（見警卷第31頁；
    併辦警卷第29-35、37頁）在卷可稽。又告訴人甲○○、丁○○
    、丙○○、郭庭瑜分別遭不詳之詐欺集團成員以如事實欄一㈠
    、㈡、㈢、㈣所示之方式施用詐術致陷於錯誤，遂各依該詐欺
    集團成員指示，分別於如事實欄一㈠、㈡、㈢、㈣所示之時間，
    將如事實欄一㈠、㈡、㈢、㈣所示之款項匯至上開2個帳戶之事
    實，亦據證人即告訴人甲○○（見併辦警卷第15-17頁）、丁○○（見併辦警卷第19-21）、丙○○（見併辦警卷第23-24頁）
    、郭庭瑜（見警卷第39-41頁）分別於警詢時證述綦詳，並
    有：⑴甲○○部分之郵政存簿儲金簿封面及內頁影本、郵政自
    動櫃員機交易明細表、屏東縣政府警察局屏東分局萬丹分駐
    所受理詐騙帳戶通報警示簡便格式表、金融機構聯防機制通
    報單、內政部警政署反詐騙諮詢專線紀錄表、告訴人甲○○與
    詐欺集團「陳鴻泰」、「謙謙-專業理財」之LINE對話内容
    翻拍資料（見併辦警卷第61、63、65、67-91頁）；⑵告訴人
    丁○○部分之通話紀錄截圖、臺外幣交易明細查詢截圖、內政
    部警政署反詐騙諮詢專線紀錄表、臺北市政府警察局大安分
    局新生南路派出所受理詐騙帳戶通報警示簡便格式表、受理
    各類案件紀錄表、受(處)理案件證明單、金融機構聯防機制
    通報單（見併辦警卷第95-109頁）；⑶告訴人丙○○部分之永
    豐銀行櫃員機交易明細、通話紀錄截圖、網銀往來明細、永
    豐銀行存摺封面、內政部警政署反詐騙諮詢專線紀錄表、新
    北市政府警察局土城分局廣福派出所受理詐騙帳戶通報警示
    簡便格式表、受理各類案件紀錄、受(處)理案件證明單（見
    併辦警卷第113-129頁）；⑷告訴人郭庭瑜部分之翻拍網路銀
    行一般帳戶明細、內政部警政署反詐騙諮詢專線紀錄表、帳
    戶個資檢視、新北市政府警察局板橋分局大觀派出所受理詐
    騙帳戶通報警示簡便格式表、受（處）理案件證明單、受理
    各類案件紀錄表、金融機構聯防機制通報單（見警卷第43-4
    5、47、51、57、63、67、69頁）；⑸聯邦商業銀行股份有限
    公司110年10月27日聯銀業管字第1100357117號函及所檢附
    之蔡卉晴帳戶110年8月1日至110年10月24日之存摺存款明細
    表（見警卷第29-37頁）、聯邦銀行蔡卉晴帳戶存摺存款明
    細表（見併辦警卷第39頁）；⑹台北富邦商業銀行股份有限
    公司臺南分行110年11月26日北富銀臺南字第1101000048號
    函及所檢附之謝錦雲帳戶（帳號00000000000000）110年10
    月1日至110年10月31日交易明細表（見併辦警卷第25-27頁
    ）在卷可證，堪認被告所提供之聯邦銀行、富邦銀行2個帳
    戶資料確遭詐欺集團成員用以作為詐騙之犯罪工具甚明。
  ㈡按洗錢防制法於105 年12月28日修正公布，並於106 年6 月2
    8日生效施行（下稱新法）。修正前該法（下稱舊法）將洗
    錢行為區分為將自己犯罪所得加以漂白之「為自己洗錢」及
    明知是非法資金，卻仍為犯罪行為人漂白黑錢之「為他人洗
    錢」兩種犯罪態樣，且依其不同之犯罪態樣，分別規定不同
    之法定刑度。惟洗錢犯罪本質在於影響合法資本市場並阻撓
    偵查，不因為自己或為他人洗錢而有差異，且洗錢之行為包
    含處置（即將犯罪所得直接予以處理）、多層化（即為使偵
    查機關難以追查金流狀況，以迂迴層轉、化整為零之多層化
    包裝方式，掩飾或隱匿特定犯罪所得）及整合（即收受、持
    有或使用他人犯罪所得，使該犯罪所得披上合法之外衣，回
    歸正常金融體系）等各階段行為，其模式不祇一端，上開為
    自己或為他人洗錢之二分法，不僅無助於洗錢之追訴，且徒
    增實務事實認定及論罪科刑之困擾。故而為澈底打擊洗錢犯
    罪，新法乃依照國際防制洗錢金融行動工作組織（Financia
    l Action Task Force ，下稱FATF）40項建議之第3 項建議
    ，並參採聯合國禁止非法販運麻醉藥品和精神藥物公約及聯
    合國打擊跨國有組織犯罪公約之洗錢行為定義，將洗錢行為
    之處置、多層化及整合等各階段，全部納為洗錢行為，而於
    新法第2 條規定：「本法所稱洗錢，指下列行為：一、意圖
    掩飾或隱匿特定犯罪所得來源，或使他人逃避刑事追訴，而
    移轉或變更特定犯罪所得。二、掩飾或隱匿特定犯罪所得之
    本質、來源、去向、所在、所有權、處分權或其他權益者。
    三、收受、持有或使用他人之特定犯罪所得。」以求與國際
    規範接軌。另舊法過度限縮洗錢犯罪成立之可能，亦模糊前
    置犯罪僅在對於不法金流進行不法原因之聯結，造成洗錢犯
    罪成立門檻過高，洗錢犯罪難以追訴，故新法參考FATF建議
    ，就其中採取門檻式規範者，明定為最輕本刑為6 個月以上
    有期徒刑之罪，並將「重大犯罪」之用語，修正為「特定犯
    罪」，再增列未為最輕本刑為6 個月以上有期徒刑之罪所涵
    括之違反商標法等罪，且刪除有關犯罪所得金額須在5 百萬
    元以上者，始得列入前置犯罪之限制規定，以提高洗錢犯罪
    追訴之可能性。從而新法第14條第1 項所規範之一般洗錢罪
    ，必須有第3 條規定之前置特定犯罪作為聯結，始能成立。
    然洗錢犯罪之偵辦在具體個案中經常祇見可疑金流，未必瞭
    解可疑金流所由來之犯罪行為，倘所有之洗錢犯罪皆須可疑
    金流所由來之犯罪行為已經判決有罪確定，始得進一步偵辦
    處罰，則對於欠缺積極事證足以認定確有前置犯罪，卻已明
    顯違反洗錢防制規定之可疑金流，即無法處理。故而新法乃
    參考澳洲刑法立法例，增訂特殊洗錢罪，於第15條第1 項規
    定：「收受、持有或使用之財物或財產上利益，有下列情形
    之一，而無合理來源且與收入顯不相當者，處6 月以上5 年
    以下有期徒刑，得併科新臺幣5 百萬元以下罰金：一、冒名
    或以假名向金融機構申請開立帳戶。二、以不正方法取得他
    人向金融機構申請開立之帳戶。三、規避第7 條至第10條所
    定洗錢防制程序。」從而特殊洗錢罪之成立，不以查有前置
    犯罪之情形為要件，但必須其收受、持有或使用之財物或財
    產上利益，無合理來源並與收入顯不相當，且其財物或財產
    上利益之取得必須符合上開列舉之3 種類型者為限。易言之
    ，第15條之特殊洗錢罪，係在無法證明前置犯罪之特定不法
    所得，而未能依第14條之一般洗錢罪論處時，始予適用。倘
    能證明人頭帳戶內之資金係前置之特定犯罪所得，即應逕以
    一般洗錢罪論處，自無適用特殊洗錢罪之餘地。例如詐欺集
    團向被害人施用詐術後，為隱匿其詐欺所得財物之去向，而
    令被害人將其款項轉入該集團所持有、使用之人頭帳戶，並
    由該集團所屬之車手前往提領詐欺所得款項得逞，檢察官如
    能證明該帳戶內之資金係本案詐欺之特定犯罪所得，即已該
    當於新法第14條第1 項之一般洗錢罪；至若無法將人頭帳戶
    內可疑資金與本案詐欺犯罪聯結，而不該當第2 條洗錢行為
    之要件，當無從依第14條第1 項之一般洗錢罪論處，僅能論
    以第15條第1 項之特殊洗錢罪。另過去實務認為，行為人對
    犯特定犯罪所得之財物或利益作直接使用或消費之處分行為
    ，或僅將自己犯罪所得財物交予其他共同正犯，祇屬犯罪後
    處分贓物之行為，非本條例所規範之洗錢行為，惟依新法規
    定，倘行為人意圖掩飾或隱匿特定犯罪所得來源，而將特定
    犯罪所得直接消費處分，甚或交予其他共同正犯，而由共同
    正犯以虛假交易外觀掩飾不法金流移動，即難認單純犯罪後
    處分贓物之行為，應仍構成新法第2條第1款或2款之洗錢行
    為（最高法院108年度台上字第1744號、109年度台上字第13
    20號、109年度台上字第1641號判決意旨參照）。本件詐欺
    集團成員於取得被告所提供之上開聯邦銀行、富邦銀行帳戶
    資料後，詐騙告訴人郭庭瑜、甲○○、丁○○、丙○○，致告訴人
    郭庭瑜、甲○○、丁○○、丙○○陷於錯誤，依該詐欺集團成員之
    指示，分別匯款如事實欄一㈠、㈡、㈢、㈣所示之款項至被告所
    提供之聯邦銀行、富邦銀行帳戶內，旋遭詐欺集團成員提領
    一空等情，已如前述，則上開詐欺集團成員既有掩飾、隱匿
    詐欺犯罪所得去向、所在之行為，而製造金流斷點，揆諸前
    開說明，核與洗錢防制法第14條第1項洗錢罪之要件相合。
    從而，被告交付上開聯邦銀行、富邦銀行帳戶資料予自稱「
    黃詩景」之人後，確亦成為詐欺集團成員洗錢之工具甚明。
　㈢被告雖辯稱其係為找工作才會交付本件2個帳戶資料云云。惟
    被告無法具體陳述為何「工作」與「提供帳戶」之關聯性，
    依被告之學歷、工作經驗，應可預見上開工作絕非正當、無
    違法之虞。再者，被告自承其提供1個帳戶，每天可以獲得1
    ,500元的報酬，提供2個帳戶會多奬勵5,000元，3個帳戶多1
    萬元等語（見警卷第6頁；本院卷第66頁），則被告無須付
    出任何勞務或專業技能，竟可獲得日領1,500元之高額報酬
    ，明顯違反社會常情之工作對價。況工作所屬之公司若屬合
    法、正當經營且具有相當規模之公司，理應有常規之徵才程
    序，更應以公司名義自行申辦帳戶使用，殊無向毫無關係之
    個人借用帳戶之可能，亦屬一般之常識，且依被告與「黃詩
    景」之LINE對話可知（見警卷第9-27頁），本件工作應徵無
    庸實際面試，僅需提供金融帳戶，被告自始未經正常之應徵
    、面試程序，亦未曾求證對方之來歷、真實身分、公司所在
    等正確資訊，均顯非向正當公司應徵工作之常態。另依被告
    提出其與自稱「黃詩景」之LINE對話，被告曾向「黃詩景」
    提及：「你們是騙人的嗎？」、「請問有什麼方法可以確認
    你們不是詐騙」、「真的不是騙人的齁」等語（見警卷第11
    頁），足見被告提供上開聯邦銀行、富邦銀行帳戶給「黃詩
    景」時，主觀上對於「黃詩景」可能係詐騙集團乙情，並非
    完全沒有懷疑。
　㈣再者，觀諸現今社會上詐騙者以蒐集之人頭帳戶，作為詐欺
    之轉帳帳戶，業經報章媒體時有披露，因此交付帳戶予非親
    非故之人，受讓人將持以從事財產犯罪，已屬一般智識經驗
    之人所能知悉或預見。被告自承：「（會使用臉書上網尋找
    工作，只要在搜尋『帳戶出租』即可搜尋相當大量之新聞，内
    容均提及詐欺集團成員利用此方式蒐集民眾帳戶，且提供帳
    戶者多涉幫助詐欺，意見？）因為我那時候真的很想找工作
    ，我一開始有懷疑有這麼好，也有問對方，想說被錢壓不住
    想說試試看。」等語（見偵卷第18-19頁）、「（你當時有
    沒有意識這是騙人的？）當時沒有意識到，當時候因為欠債
    ，債主跟我討錢，我又沒有工作，我當時確實有懷疑，但是
    我覺得還是相信他們一次，後來警察打電話給我，我才知道
    我真的被騙了。」等語（見本院卷第67頁），是被告與前開
    「黃詩景」聯絡交付帳戶資料之之過程，已有前揭諸多悖於
    常情下，竟猶甘冒倘將上開聯邦銀行、富邦銀行帳戶存摺、
    提款卡及密碼等帳戶資料提供來路不明之「黃詩景」，使對
    方具有自由使用各該帳戶之權限，而前開帳戶倘遭對方持以
    作為不法款項提存使用，被告亦知悉其將因無對方之具體資
    料及聯絡方式，而全然無從追查並於第一時間加以阻止，僅
    得任憑對方以該帳戶從事不法行為之風險，仍執意於前揭時
    、地交寄上開聯邦銀行、富邦銀行帳戶資料予「黃詩景」，
    其所為顯係為圖取得每日每本帳戶1,500元之代價，基於姑
    且一試之僥倖、冒險心態，而有容任自稱「黃詩景」等詐欺
    集團成員將上開聯邦銀行、富邦銀行帳戶作為財產犯罪之款
    項提存工具使用之結果發生一情甚明。是堪認被告所辯其無
    幫助他人犯罪之意云云，顯係事後卸責之詞，殊無足採。
　㈤按洗錢防制法第2條修正之立法說明第3點雖謂「…㈣提供帳戶
    以掩飾不法所得之去向，例如：販售帳戶予他人使用…」等
    語，似以販售帳戶為洗錢類型之一，然其僅係單純之舉例，
    並未說明何以與掩飾、隱匿之要件相當。而文義解釋為法律
    解釋之基礎，立法者之意思僅屬對構成要件文義之眾多解釋
    方法之一，仍須就法條文字之規範目的及保護利益具體分析
    。一般而言，洗錢防制法第2條第2款之掩飾、隱匿行為，目
    的在遮掩、粉飾、隱藏、切斷特定犯罪所得與特定犯罪間之
    關聯性，是此類洗錢行為須與欲掩飾、隱匿之特定犯罪所得
    間具有物理上接觸關係（事實接觸關係）。而提供金融帳戶
    提款卡及密碼供他人使用，嗣後被害人雖匯入款項，然此時
    之金流仍屬透明易查，在形式上無從合法化其所得來源，未
    造成金流斷點，尚不能達到掩飾或隱匿特定犯罪所得之來源
    、去向及所在之作用，須待款項遭提領後，始產生掩飾、隱
    匿之結果。故而，行為人提供金融帳戶提款卡及密碼，若無
    參與後續之提款行為，即非洗錢防制法第2條第2款所指洗錢
    行為，無從成立一般洗錢罪之直接正犯。然刑法第30條之幫
    助犯，係以行為人主觀上有幫助故意，客觀上有幫助行為，
    即對於犯罪與正犯有共同認識，而以幫助意思，對於正犯資
    以助力，但未參與實行犯罪之行為者而言。幫助犯之故意，
    除需有認識其行為足以幫助他人實現故意不法構成要件之「
    幫助故意」外，尚需具備幫助他人實現該特定不法構成要件
    之「幫助既遂故意」，惟行為人只要概略認識該特定犯罪之
    不法內涵即可，無庸過於瞭解正犯行為之細節或具體內容。
    此即學理上所謂幫助犯之「雙重故意」。金融帳戶乃個人理
    財工具，依我國現狀，申設金融帳戶並無任何特殊限制，且
    可於不同之金融機構申請多數帳戶使用，是依一般人之社會
    通念，若見他人不以自己名義申請帳戶，反而收購或借用別
    人之金融帳戶以供使用，並要求提供提款卡及告知密碼，則
    提供金融帳戶者主觀上如認識該帳戶可能作為對方收受、提
    領特定犯罪所得使用，對方提領後會產生遮斷金流以逃避國
    家追訴、處罰之效果，仍基於幫助之犯意，而提供該帳戶之
    提款卡及密碼，以利洗錢實行，仍可成立一般洗錢罪之幫助
    犯（最高法院109年度台上字第3101號判決意旨參照）。從
    而，行為人提供金融帳戶提款卡及密碼予不認識之人，固非
    屬洗錢防制法第2條所稱之洗錢行為，不成立一般洗錢罪之
    正犯；然行為人主觀上如認識該帳戶可能作為收受、提領特
    定犯罪所得使用，他人提領後會產生遮斷資金流動軌跡以逃
    避國家追訴、處罰之效果，仍基於幫助之犯意而提供，則應
    論以幫助犯一般洗錢罪。
  ㈥按刑法之故意，分為直接故意與不確定故意，不確定故意係
    指行為人對於構成犯罪事實，預見其發生而其發生並不違背
    其本意，刑法第13條第2 項定有明文。而金融帳戶為個人理
    財工具，申請開設金融帳戶並無任何特殊限制，一般民眾皆
    可申請，且開戶門檻不高，一人復得在不同金融機構申請數
    個存款帳戶使用，此乃眾所周知之事實。又按向金融機構開
    設帳戶、請領存摺及金融卡使用一事，乃針對個人身分之社
    會信用而予資金流通，具有強烈屬人性；故依一般人之社會
    生活經驗，實無收集（包含購買、承租或借用等）他人帳戶
    使用之必要。如陌生人不以自己名義申請開戶，反向他人收
    集銀行帳戶供己使用，該他人對於收集帳戶者是否合法使用
    乙節，應有合理懷疑甚明。此外，常人廣知詐騙集團利用人
    頭帳戶逃避檢警對詐騙款項金流之查緝，而被告係年滿20歲
    之成年人，且有工作經驗，此據被告自承在卷，係具有一定
    之智識及社會經驗之人，對於上情應有所認識，其於提供本
    案帳戶之存摺、提款卡及密碼予不相識之他人時，已足預見
    對方可能作為詐騙他人財物之工具使用及後續詐欺集團為掩
    飾、隱匿贓款去向暨所在而將款項提領一空之洗錢行為，顯
    然被告將上開帳戶之存摺、提款卡及密碼隨意交付與不相識
    之人，係抱持自身無遭受損失之虞，縱使上開帳戶遭詐欺集
    團成員作為詐欺取財及洗錢犯罪使用，對自己亦無妨害之容
    任心理，而不違反其本意，是以被告主觀上有幫助詐欺及幫
    助洗錢之不確定故意，甚為顯明。
　㈦綜上所述，本件事證明確，被告之犯行堪以認定，應依法論
    科。　　
三、論罪科刑部分：
　㈠按刑法上之幫助犯，係對於犯罪與正犯有共同之認識，而以
    幫助之意思，對於正犯資以助力，而未參與實行犯罪之行為
    者而言（最高法院88年度台上字第1270號判決意旨參照）。
    刑法關於正犯、幫助犯之區別，係以其主觀之犯意及客觀之
    犯行為標準，凡以自己犯罪之意思而參與犯罪，無論其所參
    與者是否犯罪構成要件之行為，皆為正犯，其以幫助他人犯
    罪之意思而參與犯罪，其所參與者，苟係犯罪構成要件之行
    為，亦為正犯。如以幫助他人犯罪之意思而參與犯罪，其所
    參與者又為犯罪構成要件以外之行為，則為從犯（最高法院
    95年度台上字第3886號判決意旨參照）。查被告交付上開聯
    邦銀行、富邦銀行帳戶資料予詐欺集團成員，供詐欺集團成
    員詐欺告訴人甲○○、丁○○、丙○○、郭庭瑜所有財物之用，而
    告訴人甲○○、丁○○、丙○○、郭庭瑜匯入上開聯邦銀行、富邦
    銀行帳戶之款項，旋遭該詐欺集團成員提領一空，以此方式
    製造金流之斷點，致無從或難以追查前揭犯罪所得之去向，
    惟被告僅為他人詐欺取財及洗錢犯行提供助力，尚無證據足
    以證明被告係以自己實行詐欺取財罪、洗錢罪之意思而參與
    犯罪，或與他人為詐欺取財及洗錢罪之犯意聯絡，或有直接
    參與詐欺取財及洗錢犯罪構成要件行為分擔等情事，揆諸前
    揭判決意旨說明，被告所為應屬幫助詐欺取財、幫助洗錢無
    訛。
　㈡核被告所為，係犯刑法第30條第1項前段、第339條第1項之幫
    助詐欺取財罪，及刑法第30條第1項前段、洗錢防制法第14
    條第1項之幫助洗錢罪。
　㈢被告以一提供本案帳戶之幫助行為，使本案詐欺集團成員得
    以分別詐騙事實欄一㈠、㈡、㈢、㈣所示告訴人，致其等陷於錯
    誤，因而交付財物，且此一提供行為同時觸犯上開幫助詐欺
    取財罪及幫助洗錢罪，為想像競合犯，應依刑法第55條之規
    定，從一重論以幫助洗錢罪。
  ㈣被告幫助他人實行洗錢之犯罪行為，為幫助犯，爰依刑法第3
    0條第2項之規定減輕其刑。　　
　㈤檢察官雖未就事實欄一㈠、㈡、㈢告訴人甲○○、丁○○、丙○○部分
    之犯行提起公訴，惟此部分與上揭起訴並經本院判決有罪之
    事實欄一、㈣告訴人郭庭瑜部分之犯行，有想像競合上之裁
    判上一罪關係，為起訴效力所及，復經臺灣臺南地方檢察署
    檢察官以111年度偵字第10528號併辦意旨書移送併案審理，
    本院自應併予審理，併此敘明。
四、原判決撤銷改判之理由：
  ㈠原審認被告罪證明確，予以論罪科刑，固非無見。惟查：被
    告犯如事實欄一㈠、㈡、㈢所示幫助詐欺取財、幫助洗錢犯行
    ，因與上開經檢察官提起公訴，並經原審判處有罪之犯行間
    （即事實欄一㈣部分）有裁判上一罪關係，且經臺灣臺南地
    方檢察署檢察官以111年度偵字第10528號移送併辦意旨書移
    送本院併案審理，已如前述，原審未及就被告此部分犯行併
    予審理，容有未當。檢察官以被告尚有涉犯事實欄一㈠、㈡、
    ㈢所示之幫助詐欺、幫助洗錢等罪嫌，與起訴部分為裁判上
    一罪關係，應併予審酌等語，為有理由，自應由本院予以撤
    銷改判。
　㈡爰審酌我國詐欺事件頻傳，嚴重損及社會治安及國際形象，
    而偵查機關因人頭帳戶氾濫，導致查緝不易，受害人則求償
    無門，成為犯罪偵查之死角，相關權責機關無不透過各種方
    式極力呼籲及提醒，而被告對於重要之金融交易工具未能重
    視，亦未正視交付帳戶可能導致之嚴重後果，而將系爭聯邦
    銀行、富邦銀行帳戶資料交付自稱「黃詩景」之人，容任「
    黃詩景」及其所屬詐欺集團成員以該等帳戶作為犯罪之工具
    ，並造成告訴人等人受有如事實欄一㈠至㈣之財產損失，所為
    實有不該；並考量被告坦承客觀行為，否認主觀犯意之犯後
    態度，並已與告訴人甲○○、郭庭瑜達成和解，有原審111年
    度南司刑移調字第239號調解筆錄、本院111年度附民字第20
    1號和解筆錄在卷可按（見原審卷第73-75頁；本院卷第113-
    114頁），其中告訴人甲○○部分已履行完畢，告訴人郭庭瑜
    部分仍按期履行中，亦有被告提出之陳述狀及匯款資料、本
    院公務電話查詢紀錄表等資料在卷可佐（見本院卷第115-11
    6、119頁），兼衡告訴人自陳大學肄業之智識程度，現從事
    居家照服員工作、月收入不固定，離婚、育有1名未成年子
    女、由前夫照顧之家庭生活狀況等一切情狀，量處如主文第
    2項所示之刑，及就罰金部分，併諭知罰金如易服勞役之折
    算標準。
　㈢緩刑及所附條件：　
　⒈按緩刑係附隨於有罪判決的非機構式之刑事處遇，其主要目
    的在達成受有罪判決之人，在社會中重新社會化之人格重建
    功能。此所以緩刑宣告必須附帶宣告緩刑期間之意義所在。
    再者，緩刑制度首重再犯罪的預防，唯有對受判決人本身有
    充分瞭解，例如依其過去生涯，可知犯罪行為人所曾接受的
    教育，從犯罪的狀態瞭解行為人的行為動機、目的，從犯罪
    後態度推知行為人對其行為的看法，從生活狀況與環境推測
    其將來的發展等；才能判斷其在緩刑期間，與之後的生活中
    是否會再犯罪。亦即藉由前述各種因素對犯罪行為人為整體
    評價，作為法院判斷該行為人是否適宜被宣告緩刑，以及進
    一步依據個案情況決定緩刑期間，及所應採取的積極協助措
    施，並將之作為緩刑宣告的負擔或條件（最高法院101 年度
    台上字第5586號判決要旨參照）。
　⒉查，被告前未曾因故意犯罪受有期徒刑以上刑之宣告，有臺
    灣高等法院被告前案紀錄表在卷可憑，素行尚端，雖其所為
    非是，但已展現誠意與告訴人甲○○、郭庭瑜達成和解，其中
    告訴人甲○○部分已履行完畢，告訴人郭庭瑜部分仍按期履行
    中，已如前述，經過這次偵審程序後，應該知道警惕，應無
    再犯之虞，雖尚未與告訴人丁○○、丙○○達成和解，然考量被
    告現從事居家照服員工作，有正當工作，既啟新有望，倘仍
    令之繫獄，導致無法繼續履行對告訴人郭庭瑜之賠償責任，
    亦非法所樂見，是本院認為允宜給予展迎新生之機會，對其
    宣告之刑，以暫不執行為適當，爰諭知緩刑3 年。又為督促
    被告日後能按期履行其與告訴人郭庭瑜之調解條件，以保障
    告訴人郭庭瑜之權益，爰依刑法第74條第2 項第3 款規定，
    命被告應依附件即原審111年度南司刑移調字第239號調解筆
    錄第一項所示支付損害賠償，以觀後效。被告此項緩刑之負
    擔，乃緩刑宣告附帶之條件，依刑法第75條之1 第1 項第4 
    款之規定，違反上開所定負擔情節重大，足認原宣告之緩刑
    難收其預期效果，而有執行刑罰之必要者，得由檢察官向法
    院聲請撤銷緩刑之宣告，併此敘明。
五、沒收之說明：
　　被告將上開聯邦銀行及富邦銀行帳戶資料寄出後，迄今並未
    獲得任何報酬，業據其陳稱在卷（見警卷第6頁），是被告
    既無犯罪所得，自無從宣告沒收。至洗錢防制法第18條第1
    項固規定「犯第14條之罪，其所移轉、變更、掩飾、隱匿、
    收受、取得、持有、使用之財物或財產上利益，沒收之；犯
    第15條之罪，其所收受、持有、使用之財物或財產上利益，
    亦同。」，惟被告非實際上提款之人，無掩飾隱匿詐欺贓款
    之犯行，非洗錢防制法第14條第1項之正犯，自無上開條文
    適用，附此敘明。
據上論斷，應依刑事訴訟法第369 條第1 項前段、第364 條、第
299 條第1項前段（僅引用程序法條），判決如主文。
本案經檢察官許嘉龍提起公訴，檢察官紀芊宇提起上訴，檢察官
林朝文移送併辦，檢察官葉耿旭到庭執行職務。
中　　華　　民　　國　　111 　年　　9 　　月　　30　　日
                  刑事第一庭    審判長法  官  陳連發
                                      法  官  洪榮家   
                                      法  官  何秀燕
以上正本證明與原本無異。
如不服本判決應於收受送達後20日內向本院提出上訴書狀，其未
敘述上訴理由者，並得於提起上訴後20日內向本院補提理由書（
均須按他造當事人之人數附繕本）「切勿逕送上級法院」。
　　　　　　　　　　　　　　　　　　　書記官  翁心欣
中　　華　　民　　國　　111 　年　　9 　　月　　30　　日
附錄本案論罪科刑法條：
刑法第30條
幫助他人實行犯罪行為者，為幫助犯。雖他人不知幫助之情者，
亦同。
幫助犯之處罰，得按正犯之刑減輕之。　
刑法第339條
意圖為自己或第三人不法之所有，以詐術使人將本人或第三人之
物交付者，處5 年以下有期徒刑、拘役或科或併科50萬元以下罰
金。
以前項方法得財產上不法之利益或使第三人得之者，亦同。
前2 項之未遂犯罰之。
　
洗錢防制法第2條
本法所稱洗錢，指下列行為：
一、意圖掩飾或隱匿特定犯罪所得來源，或使他人逃避刑事追訴
    ，而移轉或變更特定犯罪所得。
二、掩飾或隱匿特定犯罪所得之本質、來源、去向、所在、所有
    權、處分權或其他權益者。
三、收受、持有或使用他人之特定犯罪所得。
　　　
洗錢防制法第14條
有第2 條各款所列洗錢行為者，處7 年以下有期徒刑，併科新臺
幣5 百萬元以下罰金。
前項之未遂犯罰之。
前2 項情形，不得科以超過其特定犯罪所定最重本刑之刑。 　
　　　　　　　
【卷目索引】
⒈屏東縣政府警察局潮洲分局潮警偵字第11032263501號卷，即警
  卷 
⒉110年度偵字第25427號卷，即偵卷 
⒊臺南市政府警察局第三分局南市警三偵字第1100532671號卷，
  即併辦警卷 
⒋111年度偵字第10528號卷，即併辦偵卷 　
⒌原審111年度金訴字第56號卷，即原審卷 
⒍本院111年度金上訴字第867號卷，即本院卷